【裁判字號】    97,家訴,28
【裁判日期】    971023
【裁判案由】    確認遺囑真正
【裁判全文】
臺灣彰化地方法院民事判決              97年度家訴字第28號
原      告  丙○○
訴訟代理人  乙○○
被      告  財政部國有財產局臺灣中區辦事處彰化分處
法定代理人  戊○○
訴訟代理人  庚○○
上列當事人間確認遺囑真正事件，經本院於中華民國97年10月9
日言詞辯論終結，判決如下：
    主  文
確認訴外人陳之鑣於民國91年11月1 日所立如附件所示之代筆遺
囑為真正。
訴訟費用新台幣參仟元由被告負擔。
    事實及理由
一、原告主張：訴外人陳之鑣（男，民國○○年○ 月○○日生，生前
    住彰化市○○里○○○街68號14樓，身分證統一編號：Ｚ000
    000000號）係退休警察人員，因年事已高，既無妻子及子女
    ，又無任何親屬，而原告與陳之鑣因係至交好友，故其生前
    雙方經常互有往來，甚至於陳之鑣嗣後因重病住院期間，均
    交代由原告為其料理相關事務，使其得以安心養病。陳之鑣
    因住院期間，唯恐不幸就此去世，其為感念原告在其有生之
    年之照顧，遂於91年11月1 日指定律師己○○及甲○○、丁○○擔任見證人，以代筆遺囑之方式，由見證人兼代筆人己○○筆記、宣讀及講解，經陳之鑣認同後按指印，見證人甲○○、丁○○同行簽名而完成，同意百年身故後，名下財產
    遺贈予原告。嗣陳之鑣於94年1 月31日死亡，因其並無法定
    繼承人，所有喪葬事宜均由原告為其處理，並由原告聲請鈞
    院依法指定被告為陳之鑣之遺產管理人。基此，原告便於被
    告依法對陳之鑣之債權人及受遺贈人為公示催告期滿後，依
    據陳之鑣之遺囑內容（下稱系爭代筆遺囑），提出交付遺贈
    物之申請，並經被告函覆原告表示「請檢附遺囑正本、見證
    人及台端之戶籍謄本俾憑審核辦理，請查照」等語，嗣原告
    依前開函示內容持系爭代筆遺囑欲向被告申請交付陳之鑣之
    遺產，卻遭被告以無從確認系爭代筆遺囑真正為由拒絕，原
    告不得已乃提本件確認之訴等語。並聲明：如主文所示。
二、被告則以：陳之鑣於94年1 月31日死亡，死亡前其所有彰化
    光復路郵局存款截至93年12月31日止，為新台幣（下同）89
    2,336 元，死亡後之94年2 月4 日遭現金提款300,000 元，
    94年3 月21日遭現金提款591,300 元，結餘36元。另其所有
    台灣銀行彰化分行（不含優惠定期存款1,624,000 元）存款
    ，死亡前截至94年1 月11日為112,892 元，遭盜領現金1,00
    1,300 元，而其台灣銀行彰化分行優惠定期存款1,624,000
    元，於陳之鑣死亡後因無繼承人或利害關係人持合法證件辦
    理解約提款，每月利息24,360元仍繼續匯入該帳戶內，共計
    17個月利息匯入414,120 元，自94年4 月18日起計6 次遭現
    金提款300,000 元，陳之鑣存款總計被盜領1,301,300 元，
    前揭被盜領之款項皆在被告經鈞院裁定為遺產管理人辦理遺
    產接管前即遭盜領。而陳之鑣之存摺係由原告保管，前揭款
    項極有可能遭原告盜領，優惠定期存款1,624,000 元，因原
    告非繼承人或利害關係人無法向台灣銀行彰化分行辦理解約
    提領，為領取該款項爰持系爭代筆遺囑以受遺贈人之身分聲
    請鈞院裁定指定原告本人或甲○○或彰化縣政府為陳之鑣遺
    產管理人，鈞院基於利益迴避原則，裁定被告為陳之鑣遺產
    管理人，故被告認系爭代筆遺囑非真正，係原告為聲請遺產
    管理人進而領取前述款項而事後書寫。91年11月1 日立遺囑
    時，陳之鑣並未簽名，惟查長森醫院護理紀錄記載教導床欄
    使用、教導選擇舒適透氣衣物，顯示陳之鑣手部有自行活動
    之能力，且陳之鑣為退休警員，書寫自己姓名應無問題，故
    陳之鑣未於系爭代筆遺囑上簽名，顯然系爭代筆遺囑非真正
    。末見證人甲○○指稱陳之鑣拿存摺予己○○律師書寫遺產
    金額，遺囑上記載合計2,540,112 元，惟查彰化光復路郵局
    及台灣銀行彰化分行提供之資料合計2,790,598 元，何以金
    額相差250,486 元？又己○○身為律師，具有法律專業知識
    ，為何未建議陳之鑣至法院辦理公證，由此更加顯示系爭代
    筆遺囑非真正等語，資為抗辯。並聲明：原告之訴駁回。訴
    訟費用由原告負擔。
三、得心證之理由：
（一）按確認法律關係之訴，非原告有即受確認判決之法律上利
      益者，不得提起之，確認證書真偽或為法律關係之基礎事
      實存否之訴，亦同；前項確認法律關係基礎事實存否之訴
      ，以原告不能提起他訴訟者為限，民事訴訟法第247 條第
      1 、2 項分別定有明文。本件原告主張其為立遺囑人陳之
      鑣遺產之受遺贈人，因系爭代筆遺囑之真正不明確，導致
      原告在法律上之地位有受侵害之危險，即是否為陳之鑣遺
      產之受遺贈人之私法上之地位有受侵害之危險，而此種不
      安之狀態，得以對於被告之確認判決除去，是原告有受確
      認判決之法律上之利益，合先敘明。
（二）查，立遺囑人陳之鑣係退休警察人員，於94年1 月31日死
      亡，因其在台灣無法定繼承人，原告爰持系爭代筆遺囑，
      以陳之鑣遺產受遺贈人身分，聲請本院裁定指定原告本人
      或甲○○或彰化縣政府為陳之鑣遺產管理人，本院基於利
      益迴避原則，以94年度財管字第18號裁定指定被告為陳之
      鑣之遺產管理人等情，為兩造所不爭執，並經本院調閱94
      年度財管字第18號指定遺產管理人卷宗核閱無誤，應堪信
      為真實。
（三）原告主張如附件所示之系爭代筆遺囑為真正乙情，業據證
      人即見證人兼代筆人己○○律師、見證人甲○○到院分別
      證述在卷，證人己○○律師到庭具結證稱：系爭代筆遺囑
      是伊製作，是私立永康養護中心安養院院長甲○○因陳之
      鑣在他們那裡安養，透過甲○○到伊事務所說要見證系爭
      代筆遺囑，伊去的時候，那時陳之鑣人在長森醫院（嗣更
      名為長生醫院），伊看到陳之鑣，當時陳之鑣精神狀況很
      好，陳之鑣年紀很大，在醫院好像是生病，但陳之鑣意識
      清楚，伊問陳之鑣是否要寫遺囑，陳之鑣回答說是，伊聽
      大概遺囑內容，並大概紀錄，並跟陳之鑣聊，陳之鑣有先
      跟伊說財產如何分配，之後伊回去事務所草擬，後來再去
      醫院找陳之鑣，在醫院與陳之鑣當場確認遺囑內容，再將
      草擬內容謄寫過來，作成系爭代筆遺囑，遺囑作成的日期
      就是系爭代筆遺囑上面寫的日期。陳之鑣說他在台灣沒有
      任何親戚，都是由原告照顧他，他與原告是警察局退休的
      同事，逢年過節都是在原告家過，原告也當他是家人，陳
      之鑣晚年的事情也都是由原告處理，故要將財產贈與原告
      ，伊製作系爭代筆遺囑時，甲○○及他太太丁○○在場，
      原告當天也有在場，甲○○、丁○○是見證人，伊寫系爭
      代筆遺囑有報酬，當時伊受僱事務所，報酬金額伊不太清
      楚，要問事務所才知道，報酬事務所是跟原告請款，但錢
      如何來的伊不清楚，遺囑作完後，每位見證人都有一份，
      卷附系爭代筆遺囑，與伊保管之遺囑是一樣的，那時陳之
      鑣手沒有力，故未簽名，但蓋指印時，伊有見證，又系爭
      代筆遺囑上之金額是陳之鑣委託原告將陳之鑣存摺拿給伊
      看，伊問是否就是這些金額，並以當時存摺金額來寫，那
      時同時有提到陳之鑣身後的支出、安養期間的費用都是從
      那邊扣除等語，另證人甲○○亦證述：伊與太太丁○○是
      系爭代筆遺囑見證人，伊與太太丁○○已分居，伊不知丁○○地址。當時陳之鑣說的內容，與系爭代筆遺囑記載內
      容是一樣，因伊是安養院院長，陳之鑣住在安養院那邊，
      是伊的院民，伊的服務項目有這種如個人有需求時，可以
      去找律師寫遺囑，己○○律師是伊去找的，當時陳之鑣可
      以理解，也會回答，思維比較慢，但因陳之鑣中風臥床，
      沒有辦法寫，故未在系爭代筆遺囑上簽名，己○○律師寫
      系爭代筆遺囑時，是陳之鑣講，己○○律師照著寫，系爭
      代筆遺囑上之金額是陳之鑣拿存摺出來給己○○律師寫的
      ，伊看原告與陳之鑣關係好像一家人，陳之鑣在鬧脾氣的
      時候，原告來了，說一說就好，原告以前是陳之鑣主管，
      陳之鑣過年沒有地方去，都去原告家過年，他們的關係好
      像兄弟，陳之鑣也很疼原告女兒，原告女兒來的時候，陳
      之鑣情緒就很好，這段期間，原告在處理陳之鑣的錢，對
      院裡帳單也都看的很仔細等語，互核證人證言對於如附件
      所示代筆遺囑製作經過所述相符，堪信原告之主張為真實
      。至被告雖以前詞抗辯，本院查，陳之鑣之彰化光復路郵
      局及台灣銀行彰化分行存款於陳之鑣於94年1 月31日死亡
      後確陸續遭人提領，此有台灣銀行彰化分行以97年8 月21
      日彰化營字第09750033451 號函檢送之台灣銀行光碟櫃歷
      史明細查詢系統及中華郵政股份有限公司彰化郵局以97年
      8 月26日彰營字第0970101157號函檢送之客戶歷史交易清
      單在卷可憑，然查無證據證明陳之鑣死亡後其存摺內之款
      項係原告提領，且陳之鑣先前曾表示其身後支出及安養期
      間的費用均由其前開存摺內款項扣除，業據證人己○○律
      師證述在卷，已如前述，則原告依陳之鑣指示，將陳之鑣
      上開存摺內款項領出用以支付陳之鑣身後費用及安養費用
      ，亦屬合法，是自不得以陳之鑣死亡後，其彰化光復路郵
      局及台灣銀行彰化分行內款項陸續遭人提領即遽認系爭代
      筆遺囑係原告事後書立。再陳之鑣於系爭代筆遺囑並未簽
      名而以按指印代之之原因係因陳之鑣中風臥床，手無力故
      無法簽名，亦據前述證人己○○律師、甲○○證述在卷，
      雖長生醫院護理紀錄記載教導床欄使用、教導選擇舒適透
      氣衣物等語，固有長生醫院以97年9 月8 日長平字第54號
      函檢送之病歷表及護理記錄可按，惟教導床欄使用、教導
      選擇舒適透氣衣物僅能證明護士教導病人即陳之鑣床欄使
      用及選擇舒適透氣衣物，資不能無法證明陳之鑣有能力自
      行使用床欄或選擇舒適透氣衣物，故被告以此為據，辯稱
      陳之鑣手部有自行活動之能力，進而推論陳之鑣未於系爭
      代筆遺囑上簽名，故系爭代筆遺囑非真正云云，亦屬無據
      。另系爭代筆遺囑所示陳之鑣台灣銀行彰化分行優惠存款
      1,624,000 元及彰化光復路郵局活期存款916,112 元，亦
      與陳之鑣台灣銀行彰化分行91年10月11日優惠存款金額及
      彰化光復路郵局91年6 月21日存款金額相符，此有前述台
      灣銀行彰化分行以97年8 月21日彰化營字第09750033451
      號函檢送之台灣銀行光碟櫃歷史明細查詢系統及中華郵政
      股份有限公司彰化郵局以97年8 月26日彰營字第09701011
      57號函檢送之客戶歷史交易清單可按，職是，被告認金額
      相差250,486 元云云，尚有所誤會，而系爭代筆遺囑內之
      金額，與代筆人己○○律師書立系爭代筆遺囑之91年11月
      1 日前之彰化光復路郵局最近一次交易91年9 月10日差距
      僅1,000 元，由其時間之相近及金額之差距，堪認陳之鑣
      彰化光復路郵局存摺因於91年6 月21日補摺後，於91年9
      月10日提領1,000 元時未及時補摺登錄，致代筆人己○○
      律師據以填寫之金額有所差距，堪以認定，是執此亦無法
      認系爭代筆遺囑非屬真正。末遺囑應依左列方式之一為之
      ：一、自書遺囑。二、公證遺囑。三、密封遺囑。四、代
      筆遺囑。五、口授遺囑，民法第1189條定有明文，是遺囑
      以上開任何一種方式為之即屬合法有效，非謂公證遺囑始
      為有效，準此，被告以己○○身為律師，具有法律專業知
      識，為何未建議陳之鑣至法院辦理公證為由，抗辯系爭代
      筆遺囑非屬真正，亦無理由。基上，被告上述辯解，均屬
      無據，不足採信。
（四）按代筆遺囑，由遺囑人指定三人以上之見證人，由遺囑人
      口述遺囑意旨，使見證人中之一人筆記、宣讀、講解、經
      遺囑人認可後，記明年、月、日，及代筆人之姓名，由見
      證人全體及遺囑人同行簽名，遺囑人不能簽名者，應按指
      印代之，民法第1194條定有明文。系爭代筆遺囑之代筆人
      、見證人共有己○○律師、甲○○、丁○○等3 人，其等
      均親自見聞陳之鑣所立系爭代筆遺囑之經過，其中代筆人
      己○○律師亦依上開民法規定筆記、宣讀、講解遺囑之意
      旨。此外，由上開證人對於陳之鑣生前身體狀況之證述，
      及長生醫院以97年9 月17日長平字第60號函覆：經查病患
      陳之鑣於91年10月22日該日入院在急診室時意識不清，經
      住院治療後清醒了，但仍虛弱等語，足認陳之鑣於己○○
      律師製作系爭代筆遺囑時意識清楚，精神狀態正常，有立
      遺囑之行為能力，自能自由授權他人完成代筆遺囑之內容
      ，從而，系爭代筆遺囑符合上開代筆遺囑之規定，應屬有
      效之遺囑，至為明確。
四、綜上說明，原告主張如附件所示之系爭代筆遺囑為真正，自
    屬有據，其請求確認附件所示系爭代筆遺囑為真正，為有理
    由，應予准許。
五、本件事證已明，兩造其餘攻擊防禦方法，經核均於判決結果
    不生影響，爰不一一論述，附此敘明。
據上論結，本件原告之訴為有理由，依民事訴訟法第78條，判決
如主文。
中    華    民    國    97    年    10    月    23    日
                  家事法庭      法  官  游秀雯
以上正本係照原本作成。
如對本判決上訴應於判決送達後20日向本院提出上訴狀。
中    華    民    國    97    年    10    月    23    日
                                書記官  謝志鑫


司法院資訊處製作；財團法人民間司法改革基金會備份。
